【裁判字號】    97,判,378
【裁判日期】    970430
【裁判案由】    營利事業所得稅
【裁判全文】
最  高  行  政  法  院  判  決
                                     97年度判字第00378號
上  訴  人  三井工程股份有限公司
代  表  人  甲○○
訴訟代理人  許祺昌
被 上訴 人  財政部臺北市國稅局
代  表  人  凌忠嫄
上列當事人間營利事業所得稅事件，上訴人對於中華民國95年6
月29日臺北高等行政法院94年度訴字第1513號判決，提起上訴，
本院判決如下：
    主  文
上訴駁回。
上訴審訴訟費用由上訴人負擔。
    理  由
一、上訴人民國90年度營利事業所得稅結算申報，原列報利息支
    出新台幣（下同）151,994,453元，全年所得額541,799,587
    元，課稅所得額203,621,911元，被上訴人初查按平均借款
    利率就營建用地及已過戶、未過戶土地比例，計算利息支出
    中應轉列遞延費用為52,153,862元及應轉列資本化利息為28
    ,161,550元，核定利息支出71,679,041元，全年所得額622,
    114,999元，課稅所得額283,937,323元，應納稅額70,974,
    330元，補徵稅額12,636,844元。上訴人不服，申請復查及
    提起訴願，均遭駁回後，遂提起本件行政訴訟。
二、上訴人起訴意旨略謂：依一般性貸款之性質，資金之運用及
    流向極難個別釐清，故被上訴人以上訴人未充分舉證一般性
    貸款之資金流向而逕行設算應遞延及資本化利息，既增加法
    所無之義務，亦有違舉證責任分配之法理；被上訴人所引據
    之財政部86年7月24日台財稅第000000000號函釋實非合理，
    應不予適用，故被上訴人尚不應以上訴人未說明一般性貸款
    資金之流向而逕行剔除上訴人所申報之利息費用。退步言，
    即便認定一般性貸款資金流向之舉證責任在上訴人方，又因
    上訴人無法舉證而認定該部分利息需為遞延或資本化，但基
    於一般性貸款資金混合運用之特性，被上訴人實不應逕認上
    訴人之借款優先用於取得土地成本，而將土地取得成本全數
    歸於借款所取得，論理上應以土地佔總資產之比例分攤借款
    利息支出，方為合理之計算方式。再退步言，即便認定上訴
    人之一般性借款優先用於取得土地成本，但當年度土地所使
    用之借入資金必定係以當年度新增之借款為限，又若取得土
    地之借款已有清償，則當應以清償後之借款計算該土地需遞
    延之利息，方屬合理；故被上訴人以所有土地取得成本來計
    算應遞延或資本化利息，實屬邏輯上之重大違誤，亦嚴重違
    反營利事業所得稅查核準則（下稱查核準則）第97條第9款
    之真正意涵及核實課稅原則，實不足採。為此請判決將原處
    分及訴願決定均撤銷等語。
三、被上訴人則以：被上訴人於原核定及復查階段均通知上訴人
    ，請其提示專案貸款與一般性貸款之資金來源運用等相關帳
    證供核，上訴人並無就其資金來源之運用提出充分之說明及
    資料，以憑查核認定其一般性貸款是否與購置土地有關；至
    主張應以土地佔總資產之比例分攤借款利息支出及當以清償
    後之借款計算該土地需遞延之利息各節，與現行法令規定不
    符，並不足採等語，資為抗辯。
四、原審判決駁回上訴人之訴，其理由略以：（一）查本件上訴
    人為營建業，購入之營建土地是存貨項目之一。90年度營利
    事業所得稅結算申報，原列報利息支出151,994,453元，經
    被上訴人初查結果，以上訴人營建用地分別坐落台北縣汐止
    鎮○○○段（67年12月29日取得）、台北市○○區○○段（
    75年12月17日取得）、台北市○○區○○段（77年10月15日
    取得）、高雄縣內門鄉○○○段及高雄縣旗山鎮○○○段（
    78年12月30日取得）、苗栗縣銅鑼鄉○○○段（85年10月17
    日取得），原始取得成本合計3,159,515,736元，其中因受
    法令限制尚未過戶土地分別坐落北投區○○段、士林區○○
    段及內門鄉○○○段等，取得成本計1,971,426,640元，以
    上訴人帳列巨額營建用地，除尚未過戶土地有設算資本化利
    息外，已過戶部分未再設算遞延利息；其簽證會計師於92年
    9月8日僅說明上訴人並無以借款來購置土地，該年度取得土
    地無查核準則適用，餘其他年度取得土地及區分貸款等，均
    未加以說明，依所得稅法第24條第1項、查核準則第97條第9
    款規定與財政部86年7月24日台財稅第000000000號函釋意旨
    ，就上訴人之營建用地及已過戶、未過戶土地比例，按其90
    年度平均借款利率4.39%，設算應遞延或資本化利息138,702
    ,740元，依已過戶及尚未過戶土地比例，轉列遞延費用52,1
    53,862元及再增提資本化利息28,161,550元（上訴人已自行
    資本化利息58,387,328元），調減核定本期利息支出為71,6
    79,041元，核無不合。（二）借款利息得列為營利事業之成
    本費用，係以該借款用於與營業有關之支出為限。再因成本
    費用為稅捐之減項，其客觀舉證責任在於納稅義務人。查核
    準則第97條第9款規定，雖然其就已辦妥過戶手續或交付使
    用後之購買土地借款利息，區別屬於固定資產土地及非固定
    資產土地，而有作費用列支及遞延費用列帳之區別，然均以
    「購買土地之借款利息」為適用前提。因而，納稅義務人就
    其利息支出欲列為成本費用，僅主張其利息支出所由本之借
    款非用於購買土地尚屬不足，尚需能證明該借款是用於與營
    業有關之支出。上訴人主張依查核準則第97條第9款，該筆
    借款是否用於購置土地，應由稅捐債權人舉證云云，實屬誤
    解。雖依原處分卷所附上訴人93年8月25日出具之「90年度
    營利事業所得稅補充說明」，該年度並無專案貸款之情形，
    向金融機構之借款大部分均屬信用借款，主要用於購料進貨
    、支付工程款項云云，惟並未提出資料證明，又提出資產負
    債表及損益表，主張其當年度預收工程款為8,491,394,150
    元，雖多於在建工程款之7,595,530,354元，然上訴人之營
    業成本高達4,451,303,527元，借款亦多用於購貨進料、支
    付工程款及周轉，並非全數用於購置土地云云。然據上訴人
    營利事業所得稅簽證報告書第4-3頁、第4-8頁所示，上訴人
    「預收工程款」8,491,394,150元，仍多於不含「營建用地
    」之承建工程7,595,530,354元，已足供購買營建材料、支
    應承建工程及裝潢工程款，上訴人主張其借款主要用於購料
    進貨、支付工程款項及周轉云云，顯與事實不符。是上訴人
    未能就本件利息支出所本之借款用途提出具體明確之事證，
    能否認與營業有關，已有疑問。被上訴人以上訴人為營建業
    ，購入之土地是存貨項目之一，乃認定借款4,277,018,691
    元中之3,159,215,736元係用於購置土地（借新款如係用於
    償還之前購置土地貸款所應付之利息，該筆新借款亦屬用於
    購置土地之借款），而有其利息可為遞延費用列帳之適用，
    已屬從寬。如依上訴人主張用於購置土地最多不超過1,954,
    856,517元，則其餘部分用於何處？與營業有關？上訴人對
    此無法提出事證證明，自無法作費用列支甚或遞延費用列帳
    。（三）按有關課稅要件事實，多發生於納稅義務人所得支
    配之範圍，其證據資料亦多為納稅義務人所管領，稅捐稽徵
    機關掌握困難，為貫徹公平合法課稅之目的，納稅義務人有
    提出此等與課稅要件事實有關之證據資料之協力義務。前揭
    財政部86年函釋要求納稅義務人盡其協力義務，並無不合。
    又查核準則第97條第9款規定於82年12月30日修正前與行為
    時之規定並不相同。上訴人主張其76、78至80年度案件依當
    時查核準則設算系爭土地利息支出予以剔除，嗣經訴願撤銷
    追認一節，經查上開訴願決定無拘束法院之效力，且該等年
    度財政部訴願決定係因實務上無法確認何筆借入款用於支付
    土地款，以推定方式設算應分攤之利息，適用查核準則規定
    難謂適當，且修正前之查核準則第97條第9款並無就非屬固
    定資產土地之借款利息明文規範，當時實務上以推定方式設
    算分攤之處理，尚乏法源依據，因該土地當時並未出售，依
    當時法令免計息轉列遞延費用，況查核準則於修正前修訂非
    屬固定資產土地借款利息遞延至出售時認列，法令背景不同
    ，亦無從援用。又上訴人既不能證明利息之支出與營業有關
    ，則上訴人所為比例分攤之主張，均非可採。另查財政部86
    年7月24日台財稅第000000000函釋須以該函釋「至一般性貸
    款是否與購置該土地有關，應由該營利事業就其資金來源之
    運用，提出充分之說明，以憑查核認定作為成本費用」合併
    適用，而84年2月18日台財稅第841607041號函釋則適用於發
    生土地交易所得之情形，本件土地存貨既未出售，自無該函
    釋之適用。
五、上訴意旨略以：被上訴人要求上訴人舉證一般性貸款資金之
    流向，惟混用資金之流向無法於會計制度中留下軌跡，致納
    稅義務人無法達成此一協力義務；況土地交易所得業已課徵
    土地增值稅，其實質上並非免稅所得，則查核準則第97條第
    9款以土地交易所得免稅為由，否准相關利息支出自課稅所
    得項下減除，該法令已違反實質課稅原則，縱認前開規定得
    為本案依據，然被上訴人罔顧上訴人所提出之合理客觀方法
    ，逕行推定系爭土地全屬借款取得而作成處分，亦已違反實
    質課稅原則，然原審法院對此均未予審酌，自有判決適用法
    規不當及不備理由之違法等語。
六、本院查：（一）按所得稅法第24條第1項規定：「營利事業
    所得之計算，以其本年度收入總額減除各項成本費用、損失
    及稅捐後之純益額為所得額。」次按查核準則第97條第9款
    規定：「購買土地之借款利息，應列為資本支出，經辦妥過
    戶手續或交付使用後之借款利息，可作費用列支。但非屬固
    定資產之土地，其借款利息應以遞延費用列帳，於土地出售
    時，作為其收入之減項。」（二）查本件上訴人所購入之土
    地係供營建之用，非屬「固定資產」，是上訴人於90年度內
    向銀行借款所實際支付之利息，基於現行所得稅法制之特殊
    設計（此等特殊設計之規範機制，是為了因應「土地交易所
    得分離課稅」之需），應將其中部分金額，依查核準則第97
    條第9款之規定，予以「資本化」，分別列入土地購入成本
    （過戶前）與遞延費用（過戶後），而不計入90年度之營業
    費用中，實乃由於土地交易所得免徵所得稅，基於收入與成
    本費用配合原則，該土地出售之免稅收入自應與其相關成本
    費用配合，以維租稅公平，故查核準則第97條第9款規定，
    營利事業購買非屬固定資產之土地，其借款利息應以遞延費
    用列帳，於土地出售時，作為其收入之減項。系爭土地既非
    固定資產，購買該土地所產生之費用，理當配合將來土地之
    出售，作為收入之減項，方符租稅公平原則。上訴意旨徒以
    土地交易仍應課徵土地增值稅，主張土地交易所得並非免稅
    ，查核準則第97條第9款規定，營利事業購買非屬固定資產
    之土地，其借款利息應以遞延費用列帳核，違反實質課稅及
    衡平原則云云，核屬法律上見解之歧異，要難謂為原判決有
    違背法令之情形。（三）按有關課稅要件事實，多發生於納
    稅義務人所得支配之範圍，其證據資料亦多為納稅義務人所
    管領，稅捐稽徵機關掌握困難，為貫徹公平合法課稅之目的
    ，納稅義務人有提出此等與課稅要件事實有關之證據資料之
    協力義務（參照司法院釋字第537號解釋）。財政部86年7月
    24日台財稅第000000000號函釋：「至一般性貸款是否與購
    置該土地有關，應由該營利事業就其資金來源之運用，提出
    充分之說明，以憑查核認定作為成本費用」，要求納稅義務
    人盡其協力義務，並無不合。原判決關於上訴人就其所得支
    配之一般性貸款資料流程，未盡協力說明義務，被上訴人就
    上訴人本期利息支出中，依前述方法，重行核定利息支出為
    71,679,041元之事實，以及上訴人所主張違反行為時查核準
    則第97條第9款規定及實質課稅原則，為不足採等事項均已
    詳為論述。（四）原審判決業已敘明其判斷之依據及得心証
    之理由，所適用之法規與該案應適用之現行法規並無違背，
    與解釋判例，亦無牴觸，經核並無上訴人所指判決適用法規
    不當或不備理由之違法，上訴論旨，仍執前詞，指摘原判決
    違背法令，求予廢棄，難認有理由，應予駁回。
七、據上論結，本件上訴為無理由，爰依行政訴訟法第255條第1
    項、第98條第1項前段，判決如主文。
中    華    民    國    97    年    4     月    30    日
                    最高行政法院第六庭
                        審判長法官  吳  明  鴻
                              法官  鄭  小  康
                              法官  林  茂  權
                              法官  侯  東  昇
                              法官  林  樹  埔
以  上  正  本  證  明  與  原  本  無  異
中    華    民    國    97    年    5     月    1     日
                              書記官  吳  玫  瑩


司法院資訊處製作；財團法人民間司法改革基金會備份。
